【裁判字號】    91,訴,2724
【裁判日期】    920409
【裁判案由】    侵權行為損害賠償
【裁判全文】
臺灣板橋地方法院民事判決  九十一年度訴字第二七二四號
    原      告  甲○○
    訴訟代理人  李弘仁律師
    被      告  乙○○
右當事人間請求侵權行為損害賠償事件，經本院刑事庭（九十一年度附民字第四四三
號）移送審理，本院判決如左：
    主    文
被告應給付原告新臺幣壹佰貳拾壹萬元，及自民國九十二年一月十五日起至清償日止
，按週年利率百分之五計算之利息。
訴訟費用由被告負擔。
本判決於原告以新臺幣肆拾萬肆仟元供擔保後，得為假執行。但被告如於假執行程序
實施前，以新臺幣壹佰貳拾壹萬元為原告預供擔保，得免為假執行。
    事    實
甲、原告方面：
一、聲明：如主文第一項所示，並願供擔保請准宣告假執行。
二、陳述：
    緣被告以詐術使原告陷於錯誤而借貸給被告共計新臺幣（下同）一百二十二萬元
    ，並為被告不爭執，且經刑事庭判決被告詐欺有罪在案可稽，爰依民法第四百七
    十八條規定：「借用人應於約定期限內，返還與借用物種類、品質、數量相同之
    物。未定返還期限者，借用人得隨時返還，貸與人亦得定一個月以上之相當期限
    ，催告返還。」。被告僅於檢察官偵查程序中清償借款一萬元予原告，原告自得
    請求被告返還借款一百二十一萬元，及給付自九十二年一月十日準備書狀繕本送
    達被告之翌日起至清償日止，按週年利率百分之五計算之利息。
乙、被告方面：
    被告未於言詞辯論期日到場，惟據其提出之答辯書狀，所為之聲明及陳述如下：
一、聲明：駁回原告之訴，並如受不利判決願供擔保請准宣告免為假執行。
二、陳述：
（一）關於雙方間借貸，被告自始至終坦承，雙方雖未約定清償之期限，被告亦再三
      表示願意清償，因該借款係供被告駕駛之遊覽車，且被告一直以司機為業，依
      目前景業十分不佳，載客率低，收入有限，被告願以收入中之定額按月分期清
      償至全部還清止。
（二）原告於八十九年二月十七日打電話告知被告表示要借錢予被告，並要陪同被告
      到車廠還錢，遂相約在台中市，原告先在中國信託商業銀行中港分行領取現金
      七十二萬元，然後同至高雄縣大寮鄉大發工業區○○路十九號之承達車體實業
      有限公司清償ＦＦ四二０號遊覽車之製造廠，原告親自交款予該公司負責人陳
      益勝之妻，並影印車行之收入明細乙份交予被告，同年二月底某日原告又打電
      話給被告告知要借錢給被告去付改裝遊覽車座椅之費用，是日兩人相約在雲林
      縣西螺鎮，原告即備款與被告一同前往彰化縣溪洲鄉○○路○段五二六號座椅
      專業製造之富匠實業股份有限公司（下稱「富匠公司」），原告親自交付訂金
      十萬元予訴外人富匠公司負責人曾雲期，三日後二人又同去由原告再付清尾款
      十六萬五千元，以上兩筆借款共計九十八萬五千元，而原告於刑事案件稱八十
      九年二月十三日一萬元、八十九年二月十四日十九萬、八十九年二月十五日二
      十六萬元、八十九年二月十七日八十二萬元（臺灣臺中地方法院檢察署八十九
      年度偵字第六六一一號卷第十頁），其總數一百二十八萬多元，又稱：「一百
      二十二萬元是繳遊覽車貸款七十二萬元，另外十萬現金他拿走，他說急用欠朋
      友錢，時間在八十九年二月十七日，另外二十六萬元付被告在鹿港修車費，時
      間在八十九年二月十五日，還有九萬元在八十九年二月十四日拿現金給他，他
      說欠朋友九萬元，另外一萬五千元表示車子稅金到期，約在二月十四至十七日
      間，另外三萬元也是修車費，在屏車的修車場所花之費用。」（臺灣臺中地方
      法院檢察署八十九年度偵緝字第五六九號卷第九四頁），共計一百二十一萬五
      千元，其指訴前後不一，故原告應負舉證責任證明超出九十八萬五千元部分有
      交給被告，否則空口無憑不足採信。
（三）又被告向原告借款時，原告承諾由被告分期慢慢還，此在偵查中原告亦坦承，
      則依雙方之約定清償期尚未屆至，其請求無理由。
    理    由
甲、程序方面：
一、本件被告經合法通知而未於言詞辯論期日到場，核無民事訴訟法第三百八十六條
    各款所列情形，爰依原告之聲請，由其一造辯論而為判決。
二、按訴狀送達後，原告不得將原訴變更或追加他訴。但請求之基礎事實同一者，則
    不在此限，民事訴訟法第二百五十五條第一項第二款定有明文。原告於起訴之初
    ，係主張其遭被告施以詐術而陷於錯誤，自八十九年二月十三日起至同年月十七
    日止，在不詳處所，連續多次允以出借款項共計一百二十二萬元予被告，原告因
    被告之侵權行為而受有一百二十二萬元之損害，因此，依侵權行為損害賠償請求
    權，訴請被告賠償一百二十一萬元等語，嗣於九十二年一月十日言詞辯論期日當
    庭聲明追加以返還消費借貸款之法律關係，請求被告返還同一金額之借款。核前
    後兩訴訟之訴訟標的，其基礎事實同一，與首揭規定核無不合，應予准許。
乙、得心證之理由：
一、原告主張被告自八十九年二月十三日起至同月十七日止，陸續向伊借貸共計一百
    二十二萬元，迄今被告僅清償一萬元等語，被告僅自認其向原告借款九十八萬五
    千元，惟辯稱伊借貸金額並非一百二十二萬元云云。經查，原告主張之事實，已
    據其提出與所述相符之借據影本一紙為證，且被告於八十九年二月三日，其駕駛
    松達有限公司之遊覽車自臺南縣麻豆鎮至臺中，而結識適乘坐該車之乘客即原告
    ，詎其該時原婚姻關係仍存續中，竟意圖為自己不法之所有，向原告訛稱其未婚
    、輔仁大學畢業，暫時任遊覽車司機，其叔在加拿大開設公司，若結婚者，即移
    民至加拿大，致原告不疑有他，以為被告之學歷、家世等條件均良好，且未有婚
    姻關係，而與之交往，其並向被告詐稱如幫其償還債務，即與伊結婚，原告因擬
    與被告結婚，因而陷於錯誤，自八十九年二月十三日起至同年月十七日止，在不
    詳處所，連續多次允以出借款項共計一百二十二萬元予被告，被告因上揭詐欺取
    財之行為，經檢察官偵查起訴後，復經本院九十一年度易字第二四一六號刑事判
    決以被告連續意圖為自己不法之所有，以詐術使人將本人之物交付之詐欺取財罪
    ，判處被告有期徒刑十月等情，有刑事判決一件附卷可稽，復有被告於借款之時
    交付之本票三紙、原告所有中國信託商業銀行中港分行存摺內、外頁影本、保管
    條影本等件分別附於臺灣臺中地方法院檢察署八十九年度偵字第六六一一號、臺
    灣板橋地方法院檢察署九十一年度偵字第三七一三號偵查卷（外放證物）可資參
    佐，被告則經合法通知而未到庭，亦未以書狀爭執上開保管條、借據與存摺等件
    之真正，自堪信原告之主張為真正，被告空言辯稱原告僅借貸九十八萬五千元云
    云，不足採信。
二、被告辯稱其向原告借款時，原告承諾被告可分期慢慢還云云，雖據提出臺灣臺中
    地方法院檢察署九十年度偵緝字第五六九號九十年十二月七日訊問筆錄影本一紙
    為證，但經原告否認在卷，陳稱：分期攤還乙節，係被告單方之意思表示，且被
    告原來用以清償借款之本票，均已到期，但俱未獲兌現等語。經查，原告於臺灣
    臺中地方法院檢察署檢察官偵查時固陳稱：「被告有說要按月攤還二至三萬元，
    可是被告沒有還過。」、「（問：你有說過要有股份共同經營？）他有說，我沒
    有答應，祗同意借給他，他按月攤還。」等語，有臺灣臺中地方法院檢察署九十
    年度偵緝字第五六九號九十年十二月七日訊問筆錄影本附卷可稽（外放證物），
    足見兩造間之消費借貸契約，係未定返還期限。原告於借款之初雖同意被告分期
    攤還，惟兩造就分期攤還之期數、金額並未明確約定，而且原告主張被告事後未
    依約分期攤還，僅於檢察官之偵查程序中清償一萬元予原告，其簽發用以分期清
    償之本票均未獲兌現等語，被告對此則未到庭或以書狀加以爭執，自堪信為真正
    ，是以，原告於臺灣臺中地方法院檢察署八十九年度偵緝字第五六九號、臺灣板
    橋地方法院檢察署九十一年度偵字第三七一三號檢察官偵查時，已向被告為請求
    清償系爭消費借貸款之意思表示，本件消費借貸款之返還期限業已屆至。是以，
    被告辯稱系爭借款之清償期尚未屆至云云，自難採信。
三、按借用人應於約定期限內，返還與借用物種類、品質、數量相同之物，未定返還
    期限者，借用人得隨時返還，貸與人亦得定一個月以上之相當期限，催告返還。
    民法第四百七十八條定有明文。承前所述，原告至遲於九十一年間檢察官偵查時
    ，即已請求被告返還借款，迄今已逾一個月之期限，在此之前，被告僅曾清償一
    萬元，其自應返還尚未清償之借款一百二十一萬元。又按給付無確定期限者，債
    務人於債權人得請求給付時，經其催告而未為給付，自受催告時起，負遲延責任
    ，其經債權人起訴而送達訴狀，或依督促程序送達支付命令，或為其他相類之行
    為者，與催告有同一之效力。前項催告定有期限者，債務人自期限屆滿時起負遲
    延責任。民法第二百二十九條第二項、第三項定有明文。原告於九十二年一月十
    日言詞辯論期日以言詞同時提出準備書狀，追加以消費借貸之法律關係請求被告
    返還系爭借款，該書狀於九十二年一月十四日送達予被告，有送達證書一紙附卷
    可稽，是以被告自九十二年一月十五日起應負遲延責任，從而，原告本於消費借
    貸之法律關係，請求被告給付一百二十一萬元，及自九十二年一月十日提出之準
    備書狀送達被告翌日即九十二年一月十五日起至清償日止，按週年利率百分之五
    計算之利息，核屬有據，應予准許。
四、次按選擇合併係原告主張二以上得兩立之給付請求權或形成權為訴訟標的，請求
    法院擇一訴訟標的為判決。本件原告陳明其所主張侵權行損害賠償請求權、消費
    借貸款返還請求權之二訴訟標的於訴訟上之關係為選擇之合併，而為單一之聲明
    ，且陳明由本院先就消費借貸款返還請求權之訴訟標的有無理由，先為判斷。本
    院既認原告請求被告返還消費借貸款為有理由，自毋庸另就侵權行為損害賠償請
    求權有無理由乙節再加審理論究。
五、本件判決事證已臻明確，兩造其餘攻擊防禦方法及舉證並原告關於侵權行為請求
    權選擇合併之主張，核於判決基礎及結果無影響，無庸一一論列，附此敘明。
丙、假執行之宣告：
    兩造分別陳明願供擔保，聲請宣告假執行及免為假執行，經核均無不合，爰分別
    酌定相當之擔保金額，併准許之。
據上論結：原告之訴為有理由，依民事訴訟法第三百八十五條第一項前段、第七十八
條、第三百九十條第二項、第三百九十二條，判決如主文。
中      華      民      國    九十二    年      四      月      九      日
                                臺灣板橋地方法院民事第二庭
~B法  官  徐福晉
右正本證明與原本無異。
如不服本判決，應於判決送達後廿日內，向本院提出上訴狀。
中      華      民      國    九十二    年      四      月      九      日
~B書記官  曹復


司法院資訊處製作；財團法人民間司法改革基金會備份。
